【裁判字號】    92,上易,373
【裁判日期】    920514
【裁判案由】    背信等
【裁判全文】
臺灣高等法院臺中分院刑事判決                    九十二年度上易字第三七三號
    上  訴  人  臺灣彰化地方法院檢察署檢察官
    被      告  甲○○
    選任辯護人  張良銘律師
右上訴人因背信等案件，不服臺灣彰化地方法院八十九年度訴緝字第三五號中華民國
九十二年一月二日第一審判決（起訴案號：臺灣彰化地方法院檢察署八十二年度偵字
第七五九一號），提起上訴，本院判決如左：
    主      文
上訴駁回。
    理      由
一、公訴意旨略以：被告甲○○與同案被告柯淑媚（同案起訴，經本院改判無罪後，
    最高法院業於九十二年四月十日以九十二年度臺上字第一九二九號判決上訴駁回
    而確定）係夫妻，因被告甲○○在彰化市六二證券公司擔任營業員，同案被告柯
    淑媚以為其夫捧場為由，引介多年好友即告訴人乙○○到六二證券公司從事股票
    買賣，而由告訴人乙○○將個人身分證、私章及黃宇庭、王鎗喜之身分證、私章
等交付同案被告柯淑媚轉交被告甲○○，並委託同案被告柯淑媚、被告甲○○在
    六二證券公司附設之彰化市第六信用合作社（以下簡稱彰化六信），開立乙○○
    、黃宇庭、王鎗喜之帳戶，由乙○○以本人或黃宇庭、王鎗喜之名義下單於被告
    甲○○，進場買賣股票。詎被告甲○○、同案被告柯淑媚共同意圖為自己不法之
    所有，竟違背告訴人乙○○委任之旨，利用代為保管告訴人乙○○、黃宇庭私章
    之便，分別於七十九年三月二十六日，自乙○○在彰化六信開立之帳戶內提領新
    臺幣（下同）二十九萬一千七百六十元，同年月三十日提領五十二萬元，同年四
    月三日提領三十九萬元，同年月二十一日提領九十五萬九千九百七十五元及十二
    萬一千二百六十元，同月二十七日提領六百四十二萬八千六百九十六元，共八百
    七十一萬一千六百九十一元，將之存入案外人余陳素勤彰化六信之帳戶內，另於
    七十九年四月二十七日自余陳素勤帳戶提出一百八十七萬元，同月二十八日提出
    四百五十六萬元，五月四日提出四十六萬元，總計六百八十九萬元存入乙○○前
    開彰化六信帳戶，差額計一百八十二萬一千六百九十一元，予以侵占入己；又於
    七十九年二月五日及七日將黃宇庭帳戶內存款一百八十萬元及五萬元轉入余陳素
    勤帳戶，因認被告甲○○與同案被告柯淑媚有共犯刑法第三百四十二條第一項之
    背信及同法第三百卅五條第一項之侵占等罪嫌。
二、按犯罪事實應依證據認定之，無證據不得推定其犯罪事實；不能證明被告犯罪或
    其行為不罰者應諭知無罪之判決，刑事訴訟法第一百五十四條及第三百零一條第
    一項分別定有明文。又按認定犯罪事實所憑之證據，雖不以直接證據為限，間接
    證據亦包括在內，然而無論直接證據或間接證據，其為訴訟上之證明，須於通常
    一般人均不致有所懷疑，而得確信其為真實之程度者，始得據為有罪之認定，倘
    其證明尚未達到此一程度，而有合理之懷疑存在時，即難遽採為不利被告之認定
    ，此已有最高法院七十六年度臺上字第四九八六號判例可資參照。
三、本件公訴人認被告涉犯上開罪嫌，無非以：(1)告訴人乙○○之指訴；(2)乙○○、
    黃宇庭、王鎗喜之活期存款存摺、取款條、轉帳收入傳票等影本，並存證信函、
    債務清償協議書影本，為其論據。訊據被告甲○○堅詞否認有何背信或侵占之犯
    行，並辯稱：伊因借錢予告訴人乙○○買賣股票，伊本可扣取利息及出賣質押之
    股票取償（即俗稱之丙種股票借款），及於告訴人賣股票時先將借款取回來，讓
    其他客戶用，伊與告訴人間資金往來資料繁多，公訴人僅截取其一段之資金往來
    紀錄據以起訴，起訴即有錯誤，且二人間之資金往來經過多次對帳會算，起訴書
    所指伊所提領之款項均是告訴人出售股票後，所提領之游資，伊絕無背信、侵占
    情事等語。
四、經查：
  (一)告訴人乙○○以其本人及黃宇庭、王鎗喜之名義開戶後將身分證、印章及存摺等
    取回，自行保管，於七十九年一月六日因從事丙種墊款買賣股票，由告訴人出資
    三百萬元，被告甲○○出資七百萬元，告訴人才將存摺、印章交由被告甲○○保
    管，並授權被告甲○○代為轉帳等情，業經告訴人乙○○在偵查中指訴：「開戶
    後柯淑媚即把存摺、身分證交給我，共開了三個戶頭，一個是我的，另還有黃宇
    庭、王鎗喜----印鑑開完戶後交還我，是到七十九年一月六日因為我玩丙種，我
    出三百萬元，由他們出七百萬元，要我將存摺及印鑑放在他們那裡，我就放在他
    們那裡----我只有允許他們轉帳而已，是買賣股票轉帳」等語（見八十二年度偵
    字第七五九一號卷第八十三頁反面、第八十四頁正反面），足見上開三個帳戶均
    係告訴人交付被告甲○○使用，並授權被告甲○○從事丙種墊款股票買賣之用無
    訛。
  (二)按丙種墊款股票買賣之作業慣例，固由投資者自付一定成數之股票價金，餘由丙
    種墊款業者墊付，股票之保管證明則交由丙種墊款業者持有，股票出售時，丙種
    墊款業者再從價金中扣除墊款及利息，剩餘款再予投資，如股票股價下跌時，丙
    種墊款業者可先行通知投資者補足差額，投資者如未補差額，丙種墊款業者即自
    行將保管之股票賣出，扣除其墊款與利息後，將餘額交還投資者，此乃俗稱丙種
    墊款股票買賣之慣習。本件告訴人與被告甲○○從事俗稱丙種墊款之股票賣賣，
    由告訴人出資三百萬元，被告甲○○出資借予七百萬元，於上開共計一千萬元之
    額度內從事股票賣賣等情，業經被告供明在卷，且為告訴人所自承，故應堪採信
    。又被告與告訴人間之丙種墊款約定，亦係依上開股票市場慣習而約定，業經被
    告供述明確，告訴人雖指稱渠二人間僅約定「於股票擔保值不足三成，丙種墊款
    業者得通知投資人補足差額，如未補足，則可於市場斷頭賣出股票求償」，其餘
    股票值足夠時，被告均不得提領款項沖還借款，必須將款項留存於帳戶內云云，
    然查：告訴人上開指訴，將使被告一旦出借資金，僅能定期收取利息，於股票值
    發生不足清償時，始得通知告訴人補足差額，如未補足才能於股票市場斷頭賣出
    股票，才能收回資金，顯然有礙被告資金之運用，且被告亦徒增丙種墊款利息之
    支出，均與上開交易慣習相違，實難採信。從而被告與告訴人約定從事丙種墊款
    股票買賣，除「於股票擔保值不足三成，丙種墊款業者得通知投資人補足差額，
    如未補足，則可於市場斷頭賣出股票求償」之情形外，如股票賣出有資金回存而
    告訴人尚未購買股票之前，被告尚可將上開資金沖還丙種墊款，應臻明確。
  (三)關於公訴事實所指稱被告甲○○提領之款項用途，本院查證後分述如下：
  (1)七十九年二月五日、七日分別自黃于庭帳戶提領一百八十萬元、五萬元部分：
    因上開帳戶內，於同年二月二日賣出臺紙股票有資金存入，所以提領上開資金沖
    還丙種墊款，並先調借其他借款人使用。嗣同年二月七日告訴人欲購買永康股票
    ，被告再依上開丙種墊款約定，借予告訴人購買永康股票之資金一百四十五萬元
    ，扣除實際交割資金一百四十四萬二千一百六十元，餘額七千八百四十元於同日
    存入黃于庭帳戶內；另同年二月六日被告借予告訴人四十萬元並存入乙○○帳戶
    內，作為告訴人同年二月三日購買開發股票，二月六日交割所需之三十九萬二千
    七百三十五元資金等情，業經被告於本院供述甚明（見本院卷第六六至六七頁）
    ，並有被告提出之資金往來借貸一覽表、黃于庭、乙○○存摺影本、股票買賣明
    細表在卷足稽（見原審證物袋內證物第六、九至十一、十三至十四頁）。告訴人
    對於上開股票買賣明細、金額雖不爭執，惟指稱購買永康股票之資金，係伊自行
    以現金購買，並非向被告所融資云云，惟查：本院審酌被告借予告訴人一百四十
    五萬元扣除永康股票現金交割金額後之餘額七千八百四十元，確實於同日回存於
    黃于庭帳戶內，若告訴人係以自有資金購買，當無上開餘額存入之問題，足證告
    訴人上開指訴與事實不符，被告上開辯詞與事實相符應堪採信。
  (2)七十九年三月二十六日自乙○○帳戶提領二十九萬一千七百六十元部分：
    上開款項係被告提領支付告訴人丙種墊款之利息，因被告出借丙種借款，利息計
    算方式是持續計算，中間如有把游資調度給別人使用，被告會將調度給別人使用
    的利息，存入告訴人帳戶補貼告訴人，如此利息計算不致中斷較為清楚；另外三
    月二十日被告扣取二千三百七十三元利息，即為被告向告訴人向其借用一百十三
    萬元，且僅借用三天，被告立即扣取利息，該筆借款即可結算清楚等情，業經被
    告於本院供述明確（見本院卷第六八、六九、八四頁），並有被告提出之利息計
    算表一紙（見本院卷第一○三頁）及上開資金往來借貸一覽表在卷足憑。告訴人
    雖辯稱伊均以現金支付丙種墊款利息云云，惟告訴人：均無法提出利息支付之證
    據供本院審酌，且本院核之上開存摺、股票交易明細表、資金往來一覽表可知：
    告訴人於三月二十日向被告借用一百十三萬元，於三月二十三日沖還，被告於
    三月二十三日曾自行扣除利息二千三百七十三元；被告確實於三月二十二日將
    乙○○帳戶內之八十萬元游資，提領調度供他人使用，並於翌日即三月二十三日
    ，連同利息一千一百二十元，回存八十萬一千一百二十元於乙○○帳戶內，以供
    做告訴人購買裕隆股票於同日所需之交割款項六十一萬九千一百五十八元；被
    告於四月二十一日將告訴人於四月七日所借用之九十五萬元沖還，並扣除利息九
    千九百七十五元；被告於四月二十一日另將游資十二萬元沖還墊款，亦扣取利
    息一千二百六十元；被告於四月二十七日沖還六百三十二萬元，亦扣除利息十
    萬八千六百九十六元，從上開利息扣取資料足徵被告直接從帳戶扣取利息，而非
    由告訴人另以現金支付利息。復參酌告訴人與被告間丙種借款資金往來頻繁，時
    間、金額均不固定，利息尚需計算，而告訴人與被告並未每月固定會算借款內容
    ，告訴人實難每月以現金固定支付之方式給付利息，故告訴人指稱由伊每月以現
    金支付顯與常情不符，不足採信；被告辯稱利息直接由帳戶扣取，並留存帳戶資
    料俾供日後會算，尚與常情無悖，應堪採信。
  (3)七十九年三月三十日、四月三日自乙○○帳戶提領五十二萬元、三十九萬元部分
    ：
    告訴人於三月三十日自行存入一百一十萬元，買了十張華夏的股票，剩下的存款
    餘額五十三多萬元，被告就自動提領五十二萬元沖還告訴人對被告的丙種借款，
    另告訴人於四月三日賣出華夏股票款項存入，經告訴人以現金提領二十七萬元，
    剩餘游資，被告又提領三十九萬元沖還墊款等情，業經被告於本院供述明確（見
    本院卷第七一頁），並有上開存摺影本、股票交易明細表可稽。告訴人雖指稱上
    開一百一十萬元係伊自行存入，被告不得動用云云，惟查：上開帳戶係供做丙種
    墊款股票買賣之用，已如前述，故告訴人如非必要當無將自有資金存入此帳戶之
    理。而本院審之上開存摺影本，告訴人於三月三十日存入現金一百一十萬元，同
    日支付購買華夏股票交割款六十四萬九千二百十五元後，仍有五十三萬零八百十
    四元，而上開華夏股票賣出後，於四月三日即有六十五萬六千五百九十七元存入
    ，至此告訴人上開存入之現金顯然均已回存，且告訴人於四月三日以現金提領二
    十七萬元，則告訴人提領現金時，豈會未查知上開資金遭被告提領五十二萬元沖
    還墊款且又未予質疑？況告訴人復於四月七日另存入現金二百五十七萬元，加上
    被告另行提供之丙種墊款及賣出臺橡股票所得之款項，用以支付四月七日購買東
    企股票之交割款項七百七十四萬五千三百九十八元？足見上開五十二萬元雖係被
    告以現金所存入之現金，然被告基於與告訴人間將游資沖還墊款，彈性運用借款
    之約定而提領款項，於被告需要資金購買股票時，又提供借款，顯見被告並無任
    何為自己不法所有之意圖。
  (4)七十九年四月二十一日自乙○○帳戶提領九十五萬九千九百七十五元、十二萬一
    千二百六十元部分：
    告訴人賣出東企股票於四月二十日、二十一日分別存入二百十萬四千九百六十七
    元、三百四十七萬八千二百七十七元，扣除支出購買永乙特股票二百六十四萬三
    千六百五十二元，尚有游資一百十四萬零六百零四元，被告即將上開款項分別沖
    還墊款並扣取利息等情，業經被告於本院供述明確（見本院卷第七二頁），並有
    上開存摺、股票交易明細表、資金往來一覽表可稽，故被告辯稱係沖還丙種墊款
    亦堪採信。
  (5)七十九年四月二十七日自乙○○帳戶提領六百四十二萬八千六百九十六元部分：
    告訴人從兩個帳戶賣股票永乙特，得款分別存入乙○○帳戶三百二十二萬六千八
    百元；一百三十四萬元，因為會算結果，告訴人欠被告六百四十二萬八千六百九
    十六元，而告訴人的帳戶的錢不夠上開會算款項，被告遂以借予不足款項一百八
    十七萬元，來湊足會算款項，再提領會算款項沖還墊款，沖還後，即可單純計算
    告訴人自四月二十七日起積欠被告一百八十七萬元，而於四月二十八日告訴人欲
    購買股票，被告又借給告訴人四百五十六萬元等情，業經被告供明在卷（見本院
    卷第八五頁），並有上開帳冊資料可證，足徵被告提領上開款項確實係沖還丙種
    墊款之用，且為利息計算之便利，先將一百八十七萬元存入帳戶，再行沖還墊款
    ，以完結告訴人先前墊款之本金及利息，告訴人自四月二十七日起積欠被告一百
    八十七萬元之丙種墊款。
  (四)告訴人自七十九年一月六日從事丙種墊款之股票買賣後，適逢股票下跌，到七十
    九年五月二日乙○○即表示不願繼續從事股票買賣等情，業經告訴人迭次供明在
    卷，告訴人並稱：「我都是用電話向甲○○下單的，我人都沒有去過那營業公司
    」、「從七十八年十月份買到七十九年五月一日就沒玩了」、「因為我錢都輸光
    了，也是他們應該斷頭的時候了，我自己會算」（見臺灣彰化地方法院八十三年
    度訴字第三一○號卷影本第二七頁），而告訴人決定不繼續買賣股票後，於七十
    九年五月七日曾與被告對帳等情，亦經告訴人在上開案件審理中供稱：七十九年
    五月七日有對全部股票的帳，六信的帳戶也有一併對帳（見上開卷宗影本第三八
    八反面、三八九頁），參以告訴人在另案詐欺案件中供稱：「五月七日前未曾生
    糾紛我知道之後我叫他去斷頭，不再玩股票了」（見上開卷宗影本第二二二頁）
    ，足見告訴人於上開案件審理時，均未曾指稱被告不得提領游資沖還墊款一事。
    另本案原審審理時，告訴人與被告亦曾於九十一年四月十八日會同律師共同會算
    ，會算結果並製作會算記錄，該記錄載明：「甲○○提出之資金往來借貸一覽表
    經逐筆解說，乙○○對此一覽表借還帳目，除七十九年三月二十六日之二十九萬
    一千七百六十元及七十九年四月二十七日之十萬八千六百九十六元，主張曾以現
    金支付外，餘均無意見。」等語（見本院八十九年訴緝字第三五號卷被告九十一
    年四月三十日陳報狀），此有會算紀錄附於原審卷內可稽（見原審卷第一八一頁
    ），上開會算後，告訴人僅表明曾以現金支付上開兩筆利息外，對於被告提領游
    資沖還利息一節，並無異議，更足徵被告確實有權依約定提領游資沖還墊款無訛
    。
  (五)本件被告提領上開存款之事實，已如前述，告訴人雖指稱被告於保證股票值足夠
    前，均無權沖還墊款云云，然本件被告依丙種墊款之交易慣習，將游資沖還墊款
    並未違背常情，亦如前述，故告訴人據此指稱被告有侵占或背信犯行顯不足採信
    。再查，被告提領上開款項後，均繼續出借款項予告訴人，且告訴人於本院從未
    指稱被告違反契約未出借款項供予其購買股票，則被告提領之上開款項既係沖還
    墊款，減少告訴人之利息支出，於告訴人購買股票時又依約借予資金，則被告上
    開行為顯無為自己不法所有之意圖，應甚明確。
  (六)至告訴人所提出之同案被告柯淑媚經本院八十六年度上更(一)字第二六八號判決書
    ，本院揆其內容，上開判決認定同案被告柯淑媚與被告甲○○共同詐欺、偽造文
    書犯行之理由，係誤認被告於告訴人股票值不足三成時始得命告訴人補款或將股
    票斷頭始得沖償借款，未慮及被告依上開丙種交易慣習將游資沖還借款之情形，
    且基於審判獨立之精神，本院自不受上開判決理由之拘束，併此敘明。
  (七)告訴人雖於起訴書所列上開款項外，另質疑於乙○○帳戶內：於七十九年三月十
    九日被提領六十八萬五千元、於七十九年四月三日被提領二十七萬元，於王鎗喜
    帳戶內：於七十九年三月二十二日被提領一百一十三萬二千三百七十三元、於七
    十九年四月二十一日被提領一百二十萬元、於七十九年五月二十三日被提領一百
    六十九萬一千三百九十七元，雖被告甲○○陸續於自余陳素勤帳戶再存入款項，
    惟仍有相當差額，而指稱被告尚有侵占此款。惟查，本院就起訴事實所載明之上
    開資金既查無積極證據足資證明被告有何侵占或背信犯行，則告訴人所另行指稱
    之資金，與起訴部分即無裁判上一罪之關係，本院自難再予審酌，亦附此敘明。
五、綜上所述，本件被告提領上開款項沖還丙種墊款，以減少告訴人利息支出，並增
    資金之有效運用，於告訴人欲購買股票時，亦依約繼續借予資金，則被告上開行
  為並無為自己不法所有之意圖，本院復查無其他積極證據足資證明被告有公訴人
    所指之背信或侵占犯行，依前揭法律規定及判例意旨，被告犯罪應屬不能證明，
    原審據此諭知被告無罪之判決，核無不當，檢察官依據告訴人請求而為上訴，為
    無理由，應予駁回。
六、據上論斷，應依刑事訴訟法第三百六十八條，判決如主文。
本件經檢察官丙○○到庭執行職務。
中      華      民      國      九十二     年     五      月    十四    日
                                臺灣高等法院臺中分院刑事第八庭
                                      審判長法  官  羅  得  村
                                            法  官  黃  文  進
                                            法  官  陳  毓  秀
右正本證明與原本無異。
不得上訴。
                                            書記官  吳  宗  玲
中      華      民      國      九十二     年     五      月    十四    日
                                                                        Ｒ


司法院資訊處製作；財團法人民間司法改革基金會備份。
